【裁判字號】    95,訴,892
【裁判日期】    951130
【裁判案由】    損害賠償
【裁判全文】
臺灣臺中地方法院民事判決  95年度訴字第892號
原      告  丙○○
            己○○○
            戊○○
            丁○○
兼  上二人
法定代理人  壬○○
共      同
訴訟代理人  方文獻律師
被      告  台灣區○道○○○路中區工程處
法定代理人  癸○○
被      告  庚○○○○○○
            甲○○
上二人共同
訴訟代理人  呂勝賢律師
當事人間損害賠償事件，本院於95年11月2日言詞辯論終結，判
決如下：
    主    文
原告之訴及假執行之聲請均駁回
訴訟費用由原告負擔。
    事實及理由
一、原告起訴主張: 被告庚○○○○○○承攬被告台灣區○道○○○路中區工程處（下稱被告中工處）之93年度國道三號彰
    化系統至古坑系統段一般勞務工作，被告甲○○為被告庚○○○○○○之員工，被告甲○○於民國（下同）93年11月18
    日下午1時56分許，於前開路段南下201公里100公尺內側車
    道處，駕駛車牌號碼TD─765號施工警示車（下稱系爭警示
    車），擔任移動性施工之警示工作，本應注意加強警示設施
    ，藉以提高警示效能，而依當時情況，又無不能注意之情事
    ，竟疏不注意，且被告庚○○○○○○有未依台灣區○○○
    路施工之交通管制設施（下稱管制設施）之規定派遣旗手、
    未在標誌車之「移動性施工標誌」所示上方左右設有二對應
    橙色旗幟、及「預告示箭頭標誌」為黃色底板配發黃色光等
    ，未依規定設置之情形存在，前開缺失足令駕駛人在日間陽
    光強烈照射及高速行駛之狀態下，顯有無法辨別之危險存在
    ，並導致後方來車誤判，當時適有被害人何維中即原告丙○○、己○○○之子、原告戊○○、丁○○之父、原告壬○○
    之夫，駕駛車牌號碼4818─TD號自小貨車沿內側車道行經該
    處，因閃避不及而追撞系爭警示車之右車尾，致被害人頭頸
    部外傷併顱內出血，不治死亡。因被告甲○○為被告庚○○○○○○之受僱人、被告中工處為本件車禍發生時一般勞務
    工作之定作人，依法被告應負共同侵權行為之連帶賠償責任
    。原告請求之金額如下：（一）原告丙○○、己○○○部分
    ：被害人對父母有法定扶養義務，原告丙○○、己○○○為
    被害人之父、母，分別為20年9月5日、29 年3月14日出生，
    原告丙○○生存年限尚有5年，原告己○○○依93年台灣地
    區簡易生命表之餘命為16年，依台中市平均每人每月消費支
    出為新台幣（下同）18012元（下列其他原告就扶養費之請
    求依據亦同此），以霍夫曼計算法計算一次給付之金額後，
    因原告丙○○、己○○○有子女三名 (但女兒已死亡），原
    告丙○○、己○○○得請求之扶養費各為32萬8853元、86
    萬3195元。又原告丙○○、己○○○為被害人之父母，對被
    害人十分疼愛，從小細心呵護無所不至並全力栽培，精神與
    物質付出無數，奈何被害人正值青壯即遭橫死，致令白髮人
    送黑髮人，哀痛逾恒，非筆墨可足形容，各請求80萬元；（
    二）原告戊○○、丁○○、壬○○部分：被害人對子女有法
    定扶養義務，原告戊○○、丁○○分別為88年11月15日、93
    年4月20日出生，至其成年仍有15年、19年，依霍夫曼計算
    法計算一次給付之金額後，原告戊○○、丁○○得請求之扶
    養費各為123萬3037元、147萬零130元；又原告戊○○、丁○○分別為被害人長女、次女，原告戊○○對被害人非常依
    戀敬愛，原告丁○○甫出生未久即頓失父愛，因被害人遭橫
    死，致原告戊○○、丁○○幼小失怙哀痛逾恒，各請求80萬
    元；再者，原告壬○○為被害人辦理殯葬事宜，支出60萬元
    喪葬費、被告應為賠償；另被害人為原告壬○○之夫，對原
    告壬○○負有法定扶養義務，其為56年3月25年出生，原告
    壬○○之餘命為41年，依霍夫曼計算法計算一次給付之金額
    後，原告壬○○得請求395萬7497 元，且原告壬○○與被害
    人感情甚篤，並育有二女，家庭生活十分美滿，惟被害人於
    壯年竟遭橫死，使家庭瀕臨破碎，原告壬○○更需獨立扶養
    二幼兒，對原告壬○○之打擊不可謂不大，請求80萬元。原
    告丙○○、己○○○、戊○○、丁○○、壬○○請求之金額
    依續為112萬8853元、166萬3195元、203萬3037元、227萬零
    130元、535萬7497元，總計為1245萬2712元，惟僅於871萬
    6896元之範圍內求償，為此爰依民法第184條、第185條、第
    188條第1項前段、第189條、第192條提起本訴等語。並聲明
    ：（一）被告應依序連帶給付原告丙○○、己○○○、戊○○、丁○○、壬○○79萬零197元、116萬4236元、142萬
    3125元、158萬9091元、375萬零247元，及均自起訴狀繕本
    送達翌日即95年4月12日起至清償日止，按年息百分之五計
    算之利息；（二）願供擔保，請准宣告假執行。
二、被告庚○○○○○○、甲○○則以: 本件車禍事故之發生，
    業經台灣彰化地方法院檢察署94年度偵字第9288號、台灣高
    等法院台中分院95年度上聲議字第220號處分書，認定被告
    甲○○已盡相當之注意，無違反注意義務，並經台灣省彰化
    縣區車輛行車事故鑑定委員會鑑定認為，「一、何維中駕駛
    自小貨車未注意車前狀況，為肇事原因；二、甲○○駕駛移
    動性施工警示車在移動性施工車輛後方警示，無肇事因素。
    」，經再向台灣省車輛行車事故覆議鑑定委員會覆議，亦僅
    將前揭鑑定意見有關被害人部分改為「何維中駕駛自小貨車
    ，未注意車前狀況，由後撞及前方施工車輛，為肇事原因」
    。被告確係依管制設施規定，經被告中工處報備核准後，始
    上路施工，被告甲○○駕駛之系爭警示車上確依規定設置「
    施工」及「改道」兩標誌，施工標誌亦依規定插置旗織，且
    為加強往來人車安全，「改道」標誌之警示箭頭特以ＬＥＤ
    燈顯示燈閃爍，以加強來往行車注意，又增置一具假人，並
    加派訴外人乙○○、辛○○二人站立在車上，手持黃旗指揮
    後方來車注意改駛外車道，並鳴放警報器，況被告甲○○駕
    駛之系爭警示車，係在內線車道跨越在內側車道之左側邊線
    ，以駕駛座係位於左側觀之，此舉乃使後方來車及右後方來
    車，更易注意、超越及閃避，可見被告確已盡相當注意，並
    無任何過失，本件車禍事故之發生，應與被告之行為無因果
    關係；原告以台中市平均每人每月消費支出18012元計算扶
    養費，除原告未提出其依據外，消費支出與扶養費支出之能
    力、意願、習慣等不同，喪葬費請求之主張不實在、原告丙○○主張之生存年限應舉證、精神慰撫金均過高等語資為抗
    辯。並聲明:( 一)原告之訴駁回；(二)如受不利判決，願供
    擔保免為假執行。
三、被告中工處則以：除就其無過失及係依管制設施之規定與上
    被告二人之陳述相同之外，另稱縱有過失，其為定作人，依
    法不負損賠償責任等語資為抗辯。並聲明：原告之訴駁回。
四、本件原告起訴主張: 被告庚○○○○○○承攬被告中工處之
    93年度國道三號彰化系統至古坑系統段一般勞務工作，被告
    甲○○為被告庚○○○○○○之員工，被告甲○○於93 年
    11月18日下午1時56分許，於前開路段南下201公里100公尺
    內側車道處，駕駛車牌號碼TD─765號施工警示車，擔任移
    動性施工之警示工作，適有何維中即原告丙○○、己○○○
    之子、原告戊○○、丁○○之父、原告壬○○之夫，駕駛車
    牌號碼4818─TD號自小貨車沿內側車道行經該處，追撞系爭
    警示車之右車尾，致何維中頭頸部外傷併顱內出血，不治死
    亡等情，為被告所不爭執，並有原告所提出之營業登記資料
    1份、現場照片2張、事故現場圖1張、相驗屍體證明書1份、
    戶籍謄本1份為證，且經本院調閱彰化地方法院檢察署94年
    度偵字第9288號偵查卷宗（含94年度相字第481號卷宗，及
    台灣台中地方法院檢察署93年度相字第1686號、94年度相續
    字第2號卷宗），查核屬實，自信為真實。
五、本件原告主張：本件車禍肇事主因係被告庚○○○○○○施
    工未依管制設施規定，設置警示設施所致等語，被告則以前
    詞置辯，則本件首應審究者為：系爭肇事是否因被告庚○○○○○○之受僱人即被告甲○○於施工時有所過失所致？經
    查：
（一）因故意或過失，不法侵害他人之權利者，負損害賠償責任
      。故意以背於善良風俗之方法，加損害於他人者亦同。違
      反保護他人之法律，致生損害於他人者，負賠償責任，民
      法第184條第1項前段、後段、第2項，分別定有明文。上
      開民法第184條第1項規定前、後兩段為相異之侵權行為類
      型。關於保護之法益，前段為權利，後段及第2項為一般
      法益。關於主觀責任，前者以故意過失為已足，後者則限
      制須故意以背於善良風俗之方法加損害於他人，兩者要件
      有別，請求權基礎相異，訴訟標的自屬不同（最高法院80
      年度台上字第3660號判決要旨參照）。此即民法第184條
      規定係調和「行為自由」和「保護的權益」此兩個基本利
      益，區別不同的權益的保護，而組成侵權行為責任體系。
      被侵害者係他人權利時，只要加害人具有故意或過失，即
      應依民法第184條第1項前段負損害賠償責任。其被侵害者
      ，非屬權利時，須加害行為係出於故意背於善良風俗方法
      （第184條第1項後段），或違反保護他人之法律（第184
      條第2項）時，被害人始得請求損害賠償。易言之，民法
      第184條第1項前段所保護的，限於權利，不及一般財產上
      之利益（純粹財產上損害、純粹經濟上損失）。一般財產
      上利益僅能依民法第184條第1項後段規定或第2項受到保
      護。立法者所以作此「區別性的權益保護」，係鑒於一般
      財產損害範圍廣泛，難以預估，為避免責任氾濫，特嚴格
      其構成要件，期能兼顧個人行為之自由。本此而論，民法
      第184條第1項前段、後段與同條第2項所保護之客體，固
      有差別。然上開侵權行為之責任成立要件，可歸納為構成
      要件（即指構成要件該當性，組成因素包括行為、侵害權
      利或法益、造成損害及因果關係）、違法性、及故意或過
      失（僅係於民法第184條第2項情形時係推定過失，請求權
      人就此勿庸舉證而已，另第184條第1項後段須以背於善良
      風俗之手段），是為侵權行為的三層結構。又本件原告主
      張被告甲○○依法有應作為之義務，而不作為，致生損害
      於原告，是原告就被告甲○○有過失侵權行為存在應負證
      明之責，合先敘明。
（二）按移動性施工係：「指一種沿著路線進行，工作地點一直
      在移動的工作，其工作區段亦隨時移動者。」，為高公局
      所頒布卷附之「交通管制設施」第2章第2節第4項第2點所
      明定，本件被告庚○○○○○○承攬被告中工處之93年度
      國道三號彰化系統至古坑系統段一般勞務工作，屬移動性
      施工之事實，為兩造所不爭執。又依卷附「交通管制設施
      」關於旗手之派遣及操作，其規定，於下列情況應派旗手
      「當交通管制設施佈設與撤除時、當機具出入施工地區時
      、其它工程司（或工程司代表）認為有需要時，得派遣之
      」。是依上開規定必於「交通管制設施佈設與撤除時、當
      機具出入施工地區時」時，或其它工程司（或工程司代表
      ）認為有需要時」方有派遣旗手之必要。而本件被告庚○○○○○○進行移動性施工，非屬前三項應派遣旗手之情
      況，故無一定要派遣旗手，原告主張被告庚○○○○○○
      就本件工程之施作，一定需派旗手，且被告庚○○○○○○未派手有違反規定，尚無可採。又本件車禍之發生係何
      維中駕駛自小貨車自後追撞被告所駕駛之警示車，車禍發
      生時，警示車前方50公尺有1輛道路清掃車，被告駕駛警
      示車在內線車道負責在後警戒，以每小時10公里至20公里
      速度前進，且該警示車之後方設置有警示箭頭之LED顯示
      燈、旗桿及施工標誌，並鳴放警報器，且由乙○○、辛○○站立在車上擔任旗手，手持黃旗指揮後方來車改駛外側
      車道等事實，此據被告甲○○陳述在卷，核與證人乙○○
      、辛○○於警、偵訊中所證述情節相符，並有道路交通事
      故調查報告表及現場照片10張，在卷足憑。按系爭警示車
      上之警示標誌設置及旗手指揮後方來車改駛外側車道之措
      施，均符合「臺灣區○○○路施工之交通管制設施」對於
      移動性施工所作之規範及工作契約之工作說明，經核並無
      不當。按旗手站立於警示車後方指揮後方來車所需要之空
      間本即有限，又無事證足資證明乙○○、辛○○二人之證
      言有何虛偽不實之處，則原告所指該車輛後部並無可供旗
      手適當站立之處云云，核屬片面臆測之詞，尚難遽採。
（三）又「台灣區○○○路施工之交通管制設施」中規定之「移
      動性施工標誌」及「預告示箭頭標誌」，其目的在提醒後
      方駕駛人注意變換車道，以免撞及該施工警示車；查被告
      甲○○受駕駛之施工警示車上既有警示箭頭之LED顯示燈
      、旗桿及施工標誌等警告號誌，並鳴放警報器，另有乙○○、辛○○二名旗手手持黃旗指揮後方來車改駛外側車道
      等，衡諸常情，上開設置已足達提醒後方駕駛人注意變換
      車道之效果，而其中警示箭頭之LED顯示燈為不斷變換之
      橘紅色燈號大型看板，本即兼具「移動性施工標誌」及「
      預告示箭頭標誌」之功能，其後方來車之駕駛人僅須有通
      常之注意能力，即可預見該前方之施工警示車而知所預防
      並變換車道。是原告所指被告甲○○駕駛之系爭施工警示
      車上「移動性施工標誌」及「預告示箭頭標誌」設置不符
      規定云云，亦難遽採。況本案經送請臺灣省彰化縣區車輛
      行車事故鑑定委員會及臺灣省區車輛行車事故覆議鑑定委
      員會鑑定之結果亦均認為：1、何維中駕駛自小貨車，未
      注意車前狀況，由後撞及方施工車輛，為肇事原因。2、
      甲○○駕駛移動性施工警示車在移動性施工車輛後方警示
      ，無肇事因素等情，有臺灣省彰化縣區車輛行車事故鑑定
      委員會之鑑定書及臺灣省區車輛行車事故覆議鑑定委員會
      覆議函，在卷可參，益徵本件肇事係何維中未注意車前狀
      況，採取必要之閃避措施所致，被告甲○○駕駛系爭警示
      車應無過失。
（四）綜上所述，被告甲○○已依「臺灣區○○○路施工之交通
      管制設施」及依工作契約所規定之移動性施工配合實施相
      關設置，堪認其已盡相當之注意，並無違反應注意之義務
      。又被告甲○○就本件損害既不負損害賠償責任，定作人
      被告中工處及被告林淑華即林源行對原告自不負損害賠償
      之義務。原告復未能證明被告等人就系爭肇事，有何過失
      侵權行為存在，原告對被告等人即無侵權行為損害賠償請
      求權存在。從而，原告依民法第184條、第185條、第188
      條第1項前段、第189條、第192條等侵權行為損害賠償請
      求之規定，請求被告連帶賠償原告如原告聲明示之金額利
      息，於法無據，應予駁回。又原告之訴既經駁回，其假執
      行之聲請，失所附，應併予駁回。
六、本件事實已臻明，兩造其餘攻擊主張防禦方法，經審酌後，
    核與結論無涉，爰不一一贅述，附此敘明。
七、訴訟費用負擔之依據：民事訴訟法第78條。
中    華    民    國    95    年    11    月    30    日
                  民事第二庭    法  官  涂秀玲
正本係照原本作成。
如對本判決上訴，須於判決送達後20日內向本院提出上訴狀。
中    華    民    國    95    年    11    月    30    日
                                書記官


司法院資訊處製作；財團法人民間司法改革基金會備份。
